臺灣臺中地方法院民事判決　九十三年度重訴字第三三二號
　　原　　　告　　丙　○
　　訴訟代理人　　蔡瑞煙律師
　　複　代理人　　甲○○
　　被　　　告　　乙　○
　　法定代理人　　陳登科
　　訴訟代理人　　梁懷信律師
　　複　代理人　　許永昌律師
右當事人間請求損害賠償事件，經本院於中華民國九十三年十二月三十日言詞辯論終
結，判決如下：
    主      文
被告乙○應給付原告美金壹拾捌萬捌仟壹佰參拾肆元，及自民國九十二年十二月二十
九日起至清償日止，按週年利率百分之五計算之利息。
被告復華商業銀行股份有限公司北屯分公司應給付原告美金伍萬玖仟玖佰伍拾貳元，
及自民國九十三年八月十四日起至清償日止，按週年利率百分之五計算之利息。
右二項給付，任一被告已為全部或一部之給付者，其餘被告就其履行之範圍內同免給
付之義務。
原告其餘之訴駁回。
訴訟費用由被告乙○負擔百分之五十，被告復華商業銀行股份有限公司北屯分公司負
擔百分之十五，餘由原告負擔。
本判決關於被告乙○部分得假執行；另原告以新台幣陸拾參萬元供擔保後，就被告復
華商業銀行股份有限公司北屯分公司部分得假執行，但被告復華商業銀行股份有限公
司北屯分公司如以新台幣壹佰玖拾萬元為原告預供擔保，得免為假執行。
原告其餘假執行之聲請駁回。
    事實及理由
甲、程序方面：
一、原告起訴時被告復華商業銀行股份有限公司北屯分公司（下稱復華銀行北屯分公
    司）之法定代理人原為丁○○，訴訟繫屬中該被告之法定代理人已變更為陳登科
    ，有設立變更登記表二件可稽，該被告法定代理人陳登科聲明承受訴訟，於法並
    無不合。
二、被告乙○受合法通知，無正當理由，未於最後言詞辯論期日到場，核無民事訴訟
    法第三百八十六條各款所列情形，爰依原告之聲請，由其一造辯論而為判決。
乙、實體方面：
壹、兩造爭執要旨：
一、原告起訴主張：被告乙○係原告之胞姐，經原告接與同住於台中市○○區○○路
    四段二二一號四樓，詎被告乙○竟於民國九十二年十一月間，盜取原告所有之美
    國銀行帳號000000000000號帳戶（下稱美國銀行帳戶），支票編號
    一九一九號之空白支票及身分證各一紙，並於同年月二十一日假藉原告名義，以
    竊得之身分證，持偽刻之印章，至被告復華銀行北屯分公司申請開立外匯活期存
    款帳戶（下稱系爭帳戶），復在前開空白支票上偽簽面額美金二十七萬五千元、
    日期二００三年十一月二十八日、原告之簽名，而將該偽造完成之支票持往被告
    復華銀行北屯分公司，經由系爭帳戶透過票據交換所提示兌現後，陸續自同年十
    二月三十日起至九十三年一月十五日止，多次提領美金二十一萬五千元，現系爭
    帳戶內僅餘美金六萬零五十二元，被告乙○嗣後雖已償還美金六萬元及新台幣九
    十萬元，但尚有美金十八萬八千一百三十四元未還，依民法第一百八十四條第一
    項前段侵權行為之法則，自應對原告負損害賠償責任。而被告復華銀行北屯分公
    司承辦人員，未依規定於被告乙○辦理開戶時，確實核對身分證件，確認客戶身
    分，使被告乙○得以利用冒開之系爭帳戶，以偽造支票冒領原告所有之前開美金
    ，顯有疏失，並致原告受損，依民法第一百八十五條第一項、第一百八十八條第
    一項之規定，被告復華銀行北屯分公司亦應與被告乙○共負侵權行為之責，並負
    連帶損害賠償責任；又系爭帳戶內現存之美金，依民法第一百七十九條不當得利
    之法律關係，被告復華銀行北屯分公司亦應返還該利得，爰在美金五萬九千九百
    五十二元之範圍內請求返還，為此提起本訴等語。並聲明：(1)被告應連帶給付原
    告美金十八萬八千一百三十四元，及自九十二年十二月二十九日起至清償日止，
    按週年利率百分之五計算之利息；(2)願供擔保，請准宣告假執行。
二、被告乙○未於最後言詞辯論期日到場，據其以前之陳述，就原告之請求，逕為訴
    訟標的之認諾。被告復華銀行北屯分公司則以：被告承辦人員就系爭帳戶之開戶
    ，均依程序辦理，且原告與被告乙○既為姊妹，容貌多少有些相似，再加以原告
    身分證上之照片係八十三年十二月六日以前拍攝，距系爭帳戶開戶時長達九年，
    容貌必有所改變，被告復華銀行北屯分公司當認為前來開戶之人確為原告本人，
    依身分證上照片辨認是否為其本人有實際上之困難，被告復華銀行北屯分公司並
    無任何過失；原告所受之損害係美國銀行未判別支票上發票人簽名真偽所致，與
    系爭帳戶之開戶並無相當因果關係；縱被告復華銀行北屯分公司有過失，原告及
    美國銀行就損害之發生亦與有過失，自應過失相抵；不當得利與侵權行為非連帶
    給付責任等語資為抗辯。並聲明：(1)判決駁回原告之訴及假執行聲請；(2)如受不
    利判決，願供擔保請准宣告免為假執行。
貳、原告與被告復華銀行北屯分公司不爭執之事實：
一、被告乙○於右揭時地，盜取原告所有之美國銀行帳戶前開空白支票及身分證各一
    紙，並於九十二年十一月二十一日假藉原告名義，以竊得之身分證，持偽刻之印
    章，至被告復華銀行北屯分公司，填載開戶申請書、印鑑卡等資料，申請開立系
    爭帳戶。
二、被告乙○在前開空白支票上偽簽面額美金二十七萬五千元、日期二００三年十一
    月二十八日、原告之簽名，而將該偽造完成之支票持往被告復華銀行北屯分公司
    ，經由系爭帳戶透過票據交換所提示兌現後，陸續提領美金二十一萬五千元，現
    系爭帳戶內僅餘美金六萬零五十二元。
三、被告復華銀行北屯分公司就系爭帳戶內之存款，在美金五萬九千九百五十二元之
    範圍，對原告負有不當得利之返還責任。
    上述事實，本院採為判決之基礎。
參、本件經整理爭點後，確認原告與被告復華銀行北屯分公司之主要爭點如下：
    被告復華銀行北屯分公司行員就系爭帳戶之開戶是否有過失以及與原告之損害是
    否有相當因果關係。
肆、得心證之理由：
一、被告乙○部分：
（一）當事人於言詞辯論時為訴訟標的之捨棄或認諾者，應本於其捨棄或認諾為該當
      事人敗訴之判決，民事訴訟法第三百八十四條定有明文。本件被告乙○就原告
      之請求，逕為訴訟標的之認諾，依上開法條，自應本於認諾為其敗訴之判決。
（二）本判決關於被告乙○部分，係本於其認諾所為之判決，依民事訴訟法第三百八
      十九條第一項第一款規定，應依職權宣告假執行。
二、被告復華銀行北屯分公司部分：
（一）侵權行為部分：
１、當事人主張有利於己之事實者，就其事實有舉證之責任，其因侵權行為所生之損
    害賠償請求權，以行為人有故意或過失不法侵害他人之權利為成立要件，倘行為
    人否認有故意或過失，即應由請求人就此利己之事實舉證證明，若請求人先不能
    舉證以證實自己主張之事實為真實，則行為人就其抗辯事實即令不能舉證，或所
    舉證據尚有疵累，亦應駁回請求人之請求，此觀民事訴訟法第二百七十七條前段
    規定及最高法院十七年上字第九一七號判例即明。
２、原告主張被告復華銀行北屯分公司行員就系爭帳戶之開戶有過失之事實，既為被
    告復華銀行北屯分公司否認，原告自應就該有利於己之事實負舉證責任。惟被告
    乙○係持原告之身分證及偽刻之印章，假藉原告名義，至被告復華銀行北屯分公
    司填載開戶申請書、印鑑卡等資料，據以申辦系爭帳戶，該銀行行員向財團法人
    金融聯合徵信中心查詢身分證補發紀錄、影印身分證（有查詢單、身分證影本附
    卷可稽）後，准其開戶，則比對被告復華銀行北屯分公司提出之存摺開戶篇之注
    意事項所示，該銀行行員承辦系爭帳戶時，自形式上觀查，程序上尚合於相關規
    定之要求（被告引據之卷附行政院金融監督管理委員會九十三年八月四日金管銀
    一字第０九三０一一三八五號函示之雙重身分證明文件查核制度，乃在系爭帳戶
    開戶後始核示，自不能作為被告復華銀行北屯分公司開戶時是否有過失之依據）
    。其次，被告乙○持以申辦開戶之身分證，既係原告所有，為真正之身分證，其
    上並未經變造；另依卷附身分證影本所示，原告之身分證係於八十三年十二月六
    日換發，距離系爭帳戶申辦時已近九年，身分證上留存之原告照片當亦在此之前
    拍攝，在歷經九年之後原告本人之相貌必亦有所改變；又經本院於九十三年十月
    二十八日行言詞辯論時，當庭勘驗被告乙○本人與原告身分證上照片結果為：原
    告身分證上照片較為年輕，被告乙○較為年長且較為憔悴，但臉型及五官頗為類
    似，此有該期日之筆錄可按，則臉型及五官與原告頗為類似被告乙○，持九年前
    換發容貌應已改變且未經變造之原告身分證申請開戶時，實難期被告復華銀行北
    屯分公司行員能核對出前來開戶之人非原告本人（行政院金融監督管理委員會前
    開函文所載雙重身分證明文件查核制度之緣由，殆亦在此），亦不得據此即謂該
    銀行有未確實核對身分證件，確認客戶身分之過失。此外，原告就被告復華銀行
    北屯分公司行員於系爭帳戶開戶時有過失之事實，復未能另行舉證以實其說，自
    難採憑。執此，原告本於侵權行為之法則，請求被告復華銀行北屯分公司與被告
    乙○共負侵權行為之責，並負連帶損害賠償責任，自無理由，應予駁回。
（二）不當得利部分：
１、不真正連帶債務係謂數債務人具有同一目的，本於各別之發生原因，對債權人各
    負全部給付之義務，因債務人中一人為給付，他債務人即應同免其責任之債務，
    又不真正連帶債務與連帶債務在性質上並不相同，民法有關連帶債務之規定，多
    不適用於不真正連帶債務，且其判決主文亦不得逕以「被告應連帶給付」之記載
    方式為之，否則即與不真正連帶債務本旨不符（最高法院八十九年度台上字第二
    二四０號、九十三年度台上字第一八九九號判決意旨參照）。
２、被告復華銀行北屯分公司就系爭帳戶內之存款，在美金五萬九千九百五十二元之
    範圍，既對原告負有不當得利之返還責任，原告在上開範圍內請求返還，自屬有
    據。惟關於遲延利息之起算點，因被告復華銀行北屯分公司係善意受領該存款，
    原告尚不得自其受領當時請求（民法第一百八十二條第二項參照），僅能從起訴
    狀繕本送達翌日即九十三年八月十四日起算；又被告復華銀行北屯分公司在所應
    負給付之範圍內，與被告乙○係不真正連帶債務關係，不能令其等連帶給付，但
    因其等各應負全部給付之義務，如被告中一人為給付，他被告即應同免其責任，
    而應仿不真正連帶債務之方式處理，判命任一被告已為全部或一部之給付者，其
    餘被告就其履行之範圍內同免給付之義務，以符不真正連帶債務之本旨。從而原
    告本於不當得利之法律關係，請求被告復華銀行北屯分公司為給付，在上開可得
    淮許之範圍內，為有理由，應予准許，逾此部分之請求，則為無理由，應予駁回
    。
（三）原告及被告復華銀行北屯分公司均陳明願供擔保聲請宣告假執行及免為假執行
      ，就原告勝訴部分，經均核無不合，爰分別酌定相當之擔保金額准許之，至原
      告敗訴部分，其假執行之聲請已失所附麗，應併駁回之。
伍、本件事實已臻明確，兩造其餘攻擊防禦及證據調查，均與本案之判斷不生影響，
    自勿庸一一審酌論列，併此敘明。
據上論結，本件原告之訴為一部有理由，一部無理由，依民事訴訟法第三百八十五條
第一項前段、第七十九條、第八十五條第一項但書、第三百八十九條第一項第一款、
第三百九十條第二項、第三百九十二條第二項，判決如主文。
中　　　華　　　民　　　國　　九十四　　年　　　一　　　月　　二十一    日
                              臺灣臺中地方法院民事第二庭
~B法　　　官　 劉長宜
右為正本係照原本作成。
如不服本判決，應於送達後廿日內，向本院提出上訴狀並表明上訴理由，如於本判決
宣示後送達前提起上訴者，應於判決送達後廿日內補提上訴理由書（須附繕本）。
中 　　華　 　民　　　　國　　九十四 　　年　　一　　　　月　 二十一　　日
~B法院書記官
